---
title: ProyectoAED2024
authors:
  - name: LUIS ALBACETE CABALLERO
    affiliation: Universitat de València
    email: alcaluis@alumni.uv.es
  - name: CARLOS RIBES GARCÍA
    affiliation: Universitat de València
    email: carigar4@alumni.uv.es
  - name: JOAN PEDRO BRUIXOLA
    affiliation: Universitat de València
    email: jopebrui@alumni.uv.es
abstract: |
  Proyecto de tratamiento de datos para la asignatura de Análisis exploratorio
  de datos. El tópico es la delincuencia en España.
output: rticles::arxiv_article
---

# Introducción

## Definición proyecto y planteamiento de preguntas (objetivos)
WIP: Definir el problema y los objetivos del estudio

## Carga de librerías y datos
```{r intro_librerias_datos_setup}
# WIP:
#  - Carga librerias
#  - Carga datos
```

## Estudio y acondicionamiento de los datos
```{r intro_est_acond_datos}
# WIP:
#   - Análisis de la estructura y valores iniciales de los datos.
#   - Acondicionamiento y preparación de los datos.
#   - Validación datos acondicionados
```

# Análisis

## Análisis de las variables
```{r analisis_variables}
# WIP:
#   - Análisis de las variables (individualmente, explicación de los datos,
#                                estadísticos.)
#   - Análisis de las variables (relaciones)
# 
#
# - NOTA: Se debe hacer uso de una "Visualización temprana (exploratoria)"
#   de los datos. 
# - NOTA: Junto a la visualización se debe aportar una explicación.
```

## Análisis de 'outliers', métodos de imputación aplicados y análisis de datos perdidos
```{r analisis_outliers_imputacion}
# WIP:
#   - Análisis de outliers, métodos de imputación y datos perdidos.
# (si procede)
```

## Visualización Explicatoria
```{r visualizacion_explicatoria}
# WIP:
#   - Visualización enfocada a los objetivos (encontrar una respuesta al problema).
#
# - NOTA: Junto a la visualización se debe aportar una explicación.
```

# Conclusiones

WIP:
 - Conclusiones finales.
   - Objetivos.
   - Proyecto.
 - NOTA: Visualizaciones interactivas para finalizar/resumir, puede ser un buen punto.
