---
title: ProyectoAED2024
subtitle: "Análisis Exploratorio de Datos. Máster en Ciencia de Datos - UV"
authors:
  - name: LUIS ALBACETE CABALLERO
  - name: CARLOS RIBES GARCÍA
  - name: JOAN PEDRO BRUIXOLA
affiliation:
  - num: 1
    address: |
      Universitat de València. ETSE.
    email: alcaluis@alumni.uv.es
  - num: 2
    address: |
      Universitat de València. ETSE.
    email: carigar4@alumni.uv.es
  - num: 3
    address: |
      Universitat de València. ETSE.
    email: jopebrui@alumni.uv.es
authorcitation: |
  Albacete, L; Ribes, C; Pedro, J.
simplesummary: |
  Estudio de los delitos causados por menores en España entre 2013 y 2023.
abstract: |
  Proyecto de tratamiento de datos para la asignatura de Análisis exploratorio
  de datos. El tópico es la delincuencia en España provocado por menores de entre
  14 y 17 años (ambos inclusives). Donde se estudiarán los delitos causados con
  mayor frecuencia.
keywords: |
  Delito; Delincuencia; Menores; Datos; Ciencia de Datos;
authorcontributions: |
  WIP. En que hemos contribuido cada uno.
output: 
  rticles::mdpi_article:
    extra_dependencies: longtable
---

# Introducción

## Definición proyecto y planteamiento de preguntas (objetivos)
WIP: Definir el problema y los objetivos del estudio

## Carga de librerías y datos
```{r intro_librerias_datos_setup}
# WIP (TODOS):
# Carga de librerias
librerias <- c("readr",       # Lectura de ficheros con formato
               "dplyr",       # Gramática de manipulación de datos
               "ggplot2")     # Visualización mediante gráficas elegantes
pacman::p_load(char=librerias)

# Carga de datos
col_names <- c("Delitos N1", "Delitos N2", "Delitos N3",
               "Delitos N4", "Delitos N5", "Edad",
               "Año", "Total Delitos")

delitos_menores_raw <- read_delim(
  "../data/delitos_menores_2013_2023.csv", 
  delim = ";",
  escape_double = FALSE,
  trim_ws = TRUE,                        # Espacios y tabulaciones eliminados.
  show_col_types = FALSE,                # Omitir mensajes en carga de datos.
  col_names = col_names,                 # Si proporcionamos nombres de columnas hemos de
                                         # saltarnos la primera fila (skip=1).
  skip=1,
  locale = locale(grouping_mark = "."))  # Locale nos permitirá leer debidamente
                                         # los millares.
```

## Estudio y acondicionamiento de los datos
WIP (TODOS, #01-Introduccion):
   - Análisis de la estructura y valores iniciales de los datos.
   - Acondicionamiento y preparación de los datos.
   - Validación datos acondicionados

### Análisis de la estructura y valores iniciales de los datos.
```{r intro_est_acond_datos__analisis_inicial_1}
# Análisis de la estructura y valores iniciales de los datos.
summary(delitos_menores_raw)
str(delitos_menores_raw)
```
Gracias a "summary" podemos apreciar qué columnas contienen NAs y si
los valores (de las columnas numéricas) entran dentro de lo esperado
(min, max, median, ...).

Teniendo para la columna **Año** valores esperados, desde 2013 hasta 2023 y la media
obviamente en 2018. Respecto a la columna **Total**, podemos apreciar que tiene un número
importante de valores faltantes y confirmamos que los valores se han importado
correctamente (manteniendo los millares).

Además hemos identificado que la columna **Edad** se ha importado como tipo "character".
Tras hacer una visualización del archivo nos damos cuenta que los años se han importado
como "14 años" agregando el sustantivo para todos los valores y en algunos casos agregando
un "Total". Acondicionamiento de la columna será necesario.

Las columnas restantes, que son de tipo "character", representan el delito en sus
distintos niveles. Habremos de factorizar estas variable categóricas.

El uso de la función "str" en este caso no nos ha aportado información adicional.


```{r intro_est_acond_datos__analisis_inicial_2}
# 1. Delitos N1
# Esta columna no nos aporta valor alguno al solo tener un valor.
# Más adelante será eliminada.
unique(delitos_menores_raw$'Delitos N1')

# 2. Delitos N2
# Esta columna nos servirá para hacer el primer filtrado y quedarnos
# con solo los delitos cometidos y no las faltas o los totales calculados.
unique(delitos_menores_raw$'Delitos N2')

# 3. Delitos N3, N4, N5

# 4. Edad

# 5. Año

# 6. Total Delitos

```

# Análisis

## Análisis de las variables
```{r analisis_variables}
# WIP:
#   - Análisis de las variables (individualmente, explicación de los datos,
#                                estadísticos.) (CARLOS)
#   - Análisis de las variables (relaciones) (JOAN)
# 
#
# - NOTA: Se debe hacer uso de una "Visualización temprana (exploratoria)"
#   de los datos. 
# - NOTA: Junto a la visualización se debe aportar una explicación.
```

## Análisis de 'outliers', métodos de imputación aplicados y análisis de datos perdidos
```{r analisis_outliers_imputacion}
# WIP:
#   - Análisis de outliers, métodos de imputación y datos perdidos.
# (si procede) (LUIS)
```

## Visualización Explicatoria
```{r visualizacion_explicatoria}
# WIP:
#   - Visualización enfocada a los objetivos (encontrar una respuesta al problema). (TODOS)
#
# - NOTA: Junto a la visualización se debe aportar una explicación.
```

# Conclusiones
(TODOS)
WIP:
 - Conclusiones finales.
   - Objetivos.
   - Proyecto.
 - NOTA: Visualizaciones interactivas para finalizar/resumir, puede ser un buen punto.
